【裁判字號】    92,判,505
【裁判日期】    920508
【裁判案由】    營利事業所得稅
【裁判全文】
最  高  行  政  法  院  判  決                    九十二年度判字第五○五號
    上  訴  人  中興票券金融股份有限公司
    代  表  人  甲○○
    訴訟代理人  蔡清傑律師
    被 上訴 人  財政部臺北市國稅局
    代  表  人  乙○○
右當事人間因營利事業所得稅事件，上訴人對於中華民國九十一年三月二十八日臺北
高等行政法院九十年度訴字第四三九八號判決，提起上訴。本院判決如左：
    主  文
原判決廢棄。
訴願決定及原處分（復查決定）均撤銷。
第一審及上訴審訴訟費用均由被上訴人負擔。
    理  由
本件上訴人起訴主張：一、所得稅法第九十九條明定被扣繳稅款人持憑扣繳憑單所載
扣繳稅款與核定應納稅額抵繳，依稅捐稽徵機關管理營業事業會計帳簿憑證辦法第十
七條、第二十二條及商業會計法第十九條、第三十四條、第三十五條入帳成本與成本
計算等規定，不論被上訴人對上訴人該年度申報營利事業所得稅核定稅額為補稅或退
稅，均無礙上訴人持憑被上訴人之有價債權憑證扣繳憑單而申請抵繳。另財政部七十
五年七月十六日台財稅第七五四一四一六號函釋雖未明文扣繳稅款不可抵繳應納稅額
，然所得稅法第七十一條及第九十九條均有規定，扣繳憑單第二聯亦印有抵繳稅款文
字，故自七十五年迄本件爭議發生之十餘年期間，被上訴人均准予申報抵繳稅款。迨
至本案上訴人依規定辦理申報抵繳，卻遭指為脫法逃稅，實乃因財政部函釋規定不周
所致，上訴人均遵照財政部函釋規定辦理，如有減少稅捐，亦屬合法之節稅行為。二
、上訴人提出之八十三年度營利事業結算申報書附表各類收益扣繳稅款與申報金額調
節表之取得當年度利息收入總額一、六二一、九九七、九八九元，其中包含債券前手
息為一、五七一、七一一、三二八元，經被上訴人以八十九年三月二十日第八九○○
○五五八號函知更正申報利息收入總額為二、三九三、四四八、一五○元，前手息為
二、三四三、一六一、四八九元，依規定以前手息乘百分之十扣繳稅率計出歸屬前手
息之扣繳稅款為二三四、三一六、一四八元，被上訴人核定前手息扣繳稅款為二三四
、三一六、二四五元，前開事實為被上訴人與訴願決定所不爭，足證系爭債券前手息
與扣繳稅款均已申報。如被上訴人否准系爭利息收入之扣繳稅款，可證被上訴人確核
定上訴人上述申報債券利息收入與扣繳稅款。上訴人依財政部七十五年七月十六日台
財稅第七五四一四一六號函釋規定將前手息扣除，自不能以上訴人於計算應申報課稅
利息收入時，將「前手息」利息自申報利息收入總額中扣除，即認上訴人未申報前手
息之利息收入。因上訴人申報書已申報當年度收取利息收入總額（即扣繳憑單總額）
及扣除申報更正「前手息」金額，符合所得稅法第七十一條規定，自無不准以「前手
息」扣繳稅額抵繳應納稅款之理。另上訴人之會計師簽證營利事業所得稅申報案件，
均依財政部（七三）台財稅第五○八六七號、（七二）台財稅第三四五六二號及七十
二年十一月十六日（七二）台財稅第三八一四三號函規定辦理。至被上訴人稱係採書
面審核核定乙節，係被上訴人法定職權內自行決定之處分行為，顯非否准系爭扣繳稅
款抵繳應納稅額之理由。三、被上訴人對上訴人八十三年度營利事業所得稅結算申報
作成第一次核定後，嗣於八十六年二月四日作成第二次核定，對上訴人所申報之尚未
抵繳之扣繳稅額二四二、○一五、一五四元，均經被上訴人同意抵繳在案，惟時經二
年被上訴人竟將該確定案件再重新為核定處分，否准上訴人八十三年度所得稅申報扣
繳稅款中非上訴人債券持有期間利息部分之扣繳稅款抵繳當年度所得稅，而將該部分
之扣繳稅款金額轉列為營業成本，被上訴人所為核定顯違稅捐稽徵法第三十四條第三
項第一款規定而為非法課稅，損害上訴人權益。又被上訴人以稅捐稽徵法第二十一條
第二項規定重新核定補稅，並以鈞院五十八年判字第三十一號判例為由，就上訴人八
十三年度之營利事業所得稅結算申報作成第三次核定。惟按稅捐稽徵法第二十一條第
二項規定之「經另發現應徵之稅捐」及鈞院五十八年判字第三十一號判例所示之「如
發現原處分確有錯誤短徵」，應係指原處分確定後發見新事實或新課稅資料，足資證
明原處分確有錯誤短徵情形者。如其課稅事實資料未變，僅因嗣後被上訴人以函釋增
設課稅限制條件或法律見解有異，致課稅之標準不同時，依稅捐稽徵法第一條之一規
定，即不得就業經核定確定之案件，逕行憑藉新限制見解，重為較原處分不利於當事
人之核定處分，揆諸鈞院八十九年度判字第二四六七號、第六九九號、八十八年度判
字第三○一九號及八十一年度判字第一七六五號判決均同斯旨，亦為被上訴人所不爭
。易言之，被上訴人對該年度營利事業所得稅結算申報第一次所為之核定處分，因上
訴人屆期未提復查，已為確定，嗣被上訴人推翻確定之前核定處分，對上訴人權益影
響頗大，使人民納稅義務與權益毫無穩定性，有違信賴保護原則。上訴人接獲八十三
年度及八十五年度同一案情之被上訴人核定通知書，違反人民依法納稅之義務，參照
司法院釋字第二七五號解釋之反面解釋，上訴人能舉證自己無過失，則不應受補稅處
分。被上訴人既質疑上訴人八十三年度申報之債券尚未抵繳之扣繳稅額大於所申報之
債券利息收入，自應依稅捐稽徵法第四十六條、所得稅法第八十條規定，分別向買賣
前後手扣繳義務人匯撥款項之銀行詳查相關文件憑審，被上訴人迄未查明前手息是否
於成交價款中已取得合意代價、前手是否已收到全部價款、上訴人是否扣留扣繳稅額
等情，僅為圖利前手或國庫，爭取業績，逕為第三次核定否准系爭扣繳稅款抵繳應納
稅額，於法不合，顯見被上訴人重為第三次核定之依據，並非發見新事實或新課稅資
料或證明原處分確有錯誤短徵情形。上訴人八十三年度之營利事業所得稅結算申報，
係經被上訴人先後二次抽查核定，並同意抵繳確定在案，被上訴人竟稱第三次核定係
依營利事業所得稅結算申報書面審核案件抽查辦法第三條第一款規定辦理抽查而變更
核定，惟上訴人十餘年均有申報並經被上訴人核定十餘次，發現而未辦，事屬失職，
則被上訴人無限擴張解釋予以抽查核定，顯與依法行政原則相悖。且該抽查辦法僅係
被上訴人內部作業辦法，是否得以該條文任意剝奪人民之財產權，而使業經抵繳確定
之行政處分逕失效力，不無斟酌餘地，被上訴人所為處分顯違行政程序法第一百十條
第三項規定。上訴人負擔系爭扣繳稅款持有扣繳憑單，經被上訴人調整為成本否准抵
繳應納稅額，惟被上訴人以調整成本，致上訴人為數龐大之扣繳稅款抵稅權落空，殊
難甘服。另前手為營利事業者，依財政部七十五年七月十六日台財稅第七五四一四一
六號函釋，可由該事業按「債券持有期間」依債券面值及利率計算利息收入計課所得
稅，該前手營利事業既按持有期間申報利息收入依稅率百分之二十五計課所得稅在前
，被上訴人又於上訴人領取利息時，對前手持有期間之同筆利息收入扣繳百分之十扣
繳稅款並否准抵繳或退還，被上訴人對同一筆債券利息收入，兩次分向前、後手課徵
所得稅，顯有重複徵稅，請令被上訴人舉證系爭債券前手之營利事業與個人，確已收
到系爭扣繳稅款或由鈞院傳訊作證，以實被上訴人所稱系爭債券利息與扣繳稅款均為
前手所有，並據以否准上訴人抵繳應納稅額之主張。四、又納稅義務人之所得經扣繳
義務人依所得稅法第八十八條規定辦理扣繳，其經扣繳之稅款得用以抵繳應納稅額，
應無爭議，是所得稅法第七十一條規定不可能發生扣繳稅額應按各類所得之收入是否
應申報或繳納所得稅，而區分為「可抵繳之扣繳稅額」與「不可抵繳之扣繳稅額」。
另依所得稅法第七條第四項及第八十九條規定，所謂扣繳義務人及納稅義務人，利息
部分係指取得利息所得者，上訴人係持息票領息者，故上訴人為取得該利息所得之納
稅義務人，既為納稅義務人，其扣繳稅款依法即應准予抵減應納稅額。又上訴人申報
抵繳所得稅之債券利息扣繳稅款，全數為上訴人領取債券利息時，由付息機構依法自
應領利息中，依法辦理扣繳之稅款，並非上訴人扣繳他人之所得稅款，被上訴人援引
營利事業所得稅查核準則（下稱查核準則）第九十條第三款所規定，否准上訴人以債
券利息扣繳稅款抵繳所得稅，自屬違法。五、被上訴人稱所得稅法第七十一條第一項
與第九十九條規定限以「自行繳納之稅款」，始有扣繳稅款之抵繳應納稅額之適用，
明顯於法律規定外添加限制課稅條件，嚴重損害上訴人權益。被上訴人特意扭曲所得
稅法第七十一條法義，將為求繳納期限一致之「應納之結算稅額，於申報前自行繳納
」之繳納稅款時間規定，解釋為系爭扣繳稅款限定應以自行繳納之稅款，始有抵繳稅
款之適用，另行創設法律所無之限制課稅條件，足見其濫權，嚴重損害上訴人權益。
被上訴人調整系爭成本與費用，係依上訴人申報而為，乃基於法律授權之查核行為，
惟授權應限於法律規定範圍內，絕不可以調整成本計算盈虧為藉口，添加法律所無之
限制課稅條件，違反司法院釋字第四一三號解釋意旨，於法自屬不合。六、上訴人中
途買進債券並持有至領息日時，依財政部七十五年七月十六日台財稅第七五四一四一
六號函釋及所得稅法第二十二條規定，僅取得實際持有期間之利息所得，至債券前手
持有期間之利息所得則屬前手所有，則上訴人僅須按被扣繳實際持有債券期間之利息
所得即已符合規定，所生之申報義務亦僅止於上訴人擁有之所得而未及於債券前手之
利息所得。另按財政部六十四年九月四日台財稅第三六四四○號函釋意旨，付息機構
不論債票有無轉讓，一律就全期利息以上訴人為納稅義務人一次扣繳並填發扣繳憑單
，則上訴人縱使未擁有債券前手之利息所得，卻仍須負擔扣繳稅款，此與被上訴人主
張「有多少所得始得按扣繳率扣繳稅款，無所得則不應扣繳稅款」矛盾衝突，殊無被
上訴人所稱「未列入申報及核定之所得，納稅義務人不得憑扣繳憑單抵繳其應納稅款
或申請退還」之情。七、所得稅法第九十九條明文肯定扣繳憑單所載之扣繳稅款確屬
扣繳憑單上載名義人所有，另依所得稅法第七十一條、第一百條之規定可知，扣繳憑
單所載之扣繳稅款，除短期票券利息因屬分離課稅範疇，其扣繳稅款不得減除外，其
餘各類所得扣繳稅款均應自應納稅額中減除，而無不得抵繳之情形。準此，上訴人中
途買入債券並持有至領息日，因屬財政部六十四年九月四日台財稅第三六四四○號函
釋所指之付息機構付息時之持票人，確實為扣繳憑單所載扣繳稅款之實際負擔稅款人
，自得憑扣繳憑單用以抵繳應納稅額。依該號函釋意旨，債券不論曾否轉讓，均僅由
付息時之持票人（即持有債券至領息日之債券後手）負擔被扣繳稅款，至於債券前手
，則未被扣繳任何稅款，依所得稅法第七十一條、第九十九條及第一百條規定，債券
前手自始未曾取得抵繳應納稅額之權利。被上訴人竟悖於上開所得稅法規定，創設法
無明文之核定方式，強將債券後手負擔之扣繳稅款移轉為債券前手所有，不僅任意割
裂扣繳憑單，且違租稅法定主義規定，更使債券前手憑空取得抵稅權利而有圖利他人
（前手）之嫌，顯違反租稅公平原則。被上訴人未糾正付息機構違法扣繳，應負損害
賠償責任。八、綜上，被上訴人以八十三年度前手持有期間之利息扣繳稅額非上訴人
所有，不准以扣繳稅款抵繳應納稅額，並將已確定之八十三年營利事業所得稅，變更
追溯補徵鉅額稅款，嚴重逾越法定課稅範圍。另訴願及復查決定以上訴人非屬前手持
有系爭債券期間利息之所有人與扣繳稅款之納稅義務人，據以駁回上訴人請求。惟被
上訴人為本案扣繳稅款之主管機關，稽徵扣繳稅款之報表、扣繳稅款報核聯，均依規
定送由被上訴人專人督導查核，被上訴人主張系爭前手持有期間利息非上訴人所有，
且於查核八十三年度營利事業所得稅核定通知書中列載系爭扣繳稅款不准抵繳應納稅
額，顯違所得稅法第七十一條與第九十九條規定扣繳稅款抵繳當年度應納稅額規定，
不准抵繳應屬不當得利之侵權行為，損害上訴人權益，被上訴人應依照稅捐稽徵法第
二十八條規定，自動退還溢徵稅款。爰求為判決撤銷原處分（含復查決定）及訴願決
定等語。
被上訴人則以：一、上訴人八十三年度取得債券利息收入九九、一三六、○一六元，
並以前手利息所得之扣繳稅款二三四、三一六、二四五元抵減應納稅額。被上訴人初
查以本案前手利息相對之扣繳稅款為前手所有，上訴人購入債券之價款，應按減除前
手利息扣繳稅款後之餘額給付前手，其按全額給付，取得該部分扣繳稅款，非屬上訴
人所有，乃否准系爭扣繳稅款二三四、三一六、二四五元抵減應納稅額，並將系爭扣
繳稅款轉入債券成本項下認列。參照上訴人八十三年度營利事業所得稅結算申報會計
師簽證報告所載，營業收入總額申報三、三三五、三二一、三九○元，債券利息收入
九九、一三六、○一六元，係按債券持有期間，依債券面值及利率計算而得。亦即，
債券非持有期間之前手利息二、三四三、一六二、四四六元，未併計入營業收入申報
課稅。另依上訴人所附「各類收益扣繳稅款與申報金額調節表」所載，其本期申報債
券利息收入亦載明金額為九九、一三六、○一六元，是上訴人稱前手息已併計所得申
報課稅云云，尚待斟酌。另系爭否准抵減前手息扣繳稅額二三四、三一六、二四五元
，大於申報利息收入九九、一三六、○一六元，按扣繳稅額係按收入百分之十計算，
當扣繳稅額大於申報收入時，顯不合理，上訴人就買回債券屬前手利息所得部分並未
申報，且既非為納稅義務人，自無所得稅法第七條第四項規定以扣繳稅款抵繳應納稅
款之適用。況本件爭執重點係屬於前手利息部分之扣繳稅款得否申報抵減稅額，並非
上訴人有無申報前手利息收入。二、有關尚未抵繳之扣繳稅款，爭點乃指未列入申報
及核定之所得，上訴人未承擔納稅義務，既無應納稅額，自無從享有以扣繳稅額抵繳
其應納稅款或申請退還之權利。按所得稅法第七十一條第一項及第九十九條雖分別規
定，納稅義務人得以暫繳及扣繳稅款抵繳結算申報之應納稅額，惟亦限定應以自行繳
納之稅款始有其適用。另財政部七十五年七月十六日台財稅第七五四一四一六號函釋
雖規定營利事業買賣公債，可按持有期間計算利息收入，惟並未規定營利事業於兩付
息日間買回公債，按持有期間計算利息收入，即得以全期扣繳稅款抵繳其申報應納稅
額。又有關債券利息之扣繳稅款係付息機構於按息票付息時進行扣繳，惟依各種債券
約定條款不同，並非即於每一次轉讓行為付息時扣繳稅款，可能一年辦理一次扣繳稅
款，並按實際持有期間計算其利息所得，依照上開財政部函釋意旨，每一次債券轉讓
時雖按其持有期間而有利息所得，惟並無扣繳稅款，而係於付息時始進行扣繳稅款。
至申報利息所得之前手如為營利事業，被上訴人係核予百分之十之扣繳稅款。三、財
政部六十四年九月四日台財稅第三六四四○號函釋係針對以往中央銀行發行乙種國庫
券利息所得中途轉讓，採分段課徵所得稅之手續繁瑣，為簡化稽徵作業及扣繳手續，
乃就中央政府建設公債甲種債票利息，改以付息時之債票持有人就全部利息一次扣繳
所得稅，以資減化，核與所得稅法第八十八條、第八十九條、第九十二條規定不生牴
觸。另有關債券之買賣，若於兩付息日間為之，由於買賣債券之交易所得停徵，「利
息所得」與「證券交易所得」如未明確劃分，除使原持有人之法定利息收益，遭誤為
證券交易所得免稅外，並增加債券利息兌領人之利息所得，造成課稅錯誤。是財政部
乃於七十五年七月十六日以台財稅第七五四一四一六號函釋，藉以闡明營利事業應按
實際情形列報利息收入，其債券賣出時超過購進價格及利息收入後之餘額為證券交易
損益。從而，營利事業如係債券利息兌領人，僅按其持有債券期間，計算利息所得課
徵營利事業所得稅，依所得稅法第七十一條第一項規定，亦僅就申報利息所得範圍內
之扣繳稅額抵繳應納稅款，其非持有期間之前手利息，認非屬該營利事業之利息所得
，毋庸申報，不課徵營利事業所得稅，而其前手息之扣繳稅款，自不在扣繳稅額抵繳
應納稅額之列。四、上訴人於利息兌領日前買回公債，前手兌領之利息及系爭扣繳稅
款均為前手所有，系爭前手兌領之利息，依規定不列為上訴人之利息收入，即該前手
利息收入之納稅義務人並非上訴人。上訴人既非實際納稅義務人，縱扣繳憑單係以上
訴人名義開立，然系爭扣繳稅款非由上訴人負擔及繳納，依實質課稅原則，自不得以
之抵繳當年度營業事業所得稅之應納稅額。又所得稅之核課原則為「有所得始課稅、
無所得不課稅」，不課稅則無扣繳稅額可資扣抵或退還。另揆諸所得稅法第七十一條
、第九十九條及第一百條等扣繳稅款相關規定，上開每一條文均以「納稅義務人」為
開頭，而依同法第七條第四項及第八十九條第一項第二款規定，上訴人就其買回債券
屬前手利息所得部分並未申報，既非為納稅義務人，自無前開所得稅法規定以扣繳稅
款抵繳應納稅款之適用。五、另所得稅法有關扣繳稅額得否抵繳稅款之規定，適用迄
今並未變更，被上訴人亦無對之改變核課方式。而營利事業所得稅之調查核課向採選
案及選項查核方式，尤以上訴人等票券金融業者之營利事業所得稅結算申報均採會計
師查核簽證申報，被上訴人無須就各案件逐項查核，或逕採暫按書面審核核定之方式
，致造成上訴人投機不合法之申報方式。嗣經被上訴人發現後，依稅捐稽徵法第二十
一條第二項規定，於核課期間進行抽查，發現有應行核課之稅捐，始再行補徵應納稅
額，並無違誤。又八十八年五月四日財北國稅審一字第八八一一八八○三號函釋，係
財政部賦稅署收受台北市票券金融商業同業公會申請准予票券金融公司於公債之兩付
息日間購入債券，並持有至付息日，其利息被扣繳之稅款得抵繳結算申報應納稅額或
退稅案，責由被上訴人彙整各地區國稅局意見後回報者。目前因證券交易所得停止課
徵所得稅，惟前手持有期間所得之收入確屬債券利息，方有本案「利息收入、扣繳稅
款」之產生及歸屬爭議，此由稅法及相關法令規範之所得收入類型及納稅方式可知，
非得由上訴人任為解說變更，以圖規避稅負。另上訴人稱被上訴人徒以上訴人申報課
稅之利息額小於扣繳稅額，遽認上訴人不得享有系爭扣繳稅款，顯係誤解，蓋個人買
賣債券多為高所得者，票券公司為推廣業務，配合高所得債券持有人規避利息所得稅
負，對附買回交易，大多安排於付息日前幾天，甚或於付息日買回公債，俟票券公司
領息後，隨即賣回原個人債券，由此可知票券公司從事公債附買回交易，其買進公債
時點，愈接近付息日，持有期間愈少，產生利息收入少，而扣繳稅款多之情形。被上
訴人基於不課稅則無扣繳稅額可資扣抵原則，否准上訴人抵減非其所有之扣繳稅款，
自屬合理。又依所得稅法第八十八條規定，扣繳義務人於所得給付時辦理扣繳，即所
得已確實發生，是本件有關前手利息所得部分，政府並非坐收無主扣繳稅款，反因個
人買賣債券多為高所得者，上訴人及其他票券金融業者與前手個人間相互投機規避稅
負之安排，造成政府鉅額短收稅款。至第三人取得利息所得部分，是否得抵繳應納稅
款，核與上訴人無關。六、系爭前手息扣繳稅額二三四、三一六、二四五元，同額轉
入上訴人購入債券成本，並同額調減證券交易所得，自無不當。上訴人買回債券之全
部購買價格為取得債券之成本，不得謂取得成本之一部分係扣繳稅款即得扣抵應納稅
額，上訴人稱其代墊前手稅款，即得予抵繳該被扣繳之稅款，顯有未洽。另上訴人稱
類此案件財稅主管機關可能修法改進及混亂公債交易市場等情，乃係財稅主管機關因
應上訴人及其他票券金融業者之反應與壓力另謀解決之道，亦證被上訴人並無違反法
令規定，否則財稅主管機關應主動糾正制止，或於訴願決定指摘被上訴人，而無需另
行協商修法，是於相關法令未修正前，被上訴人依所得稅法第二十四條第一項及第七
十一條第一項規定辦理，洵無違誤。至付息機構依法律及主管機關命令辦理扣繳，為
其義務，自無違法扣繳情事，扣繳制度非本案之爭點，並不影響本件正確計算上訴人
所得之核定及應納稅額退補之核課論據，上訴人主張傳訊扣繳義務人出庭作證，顯非
必要，且與本案無關。七、查上訴人本年度之帳載利息收入與扣繳憑單記載之利息所
得總額並不相當，上訴人亦未於期末調整並將含前手息之扣繳稅額二三四、三一六、
二四五元併同申報抵繳稅額，已不具誠實申報之要件，依行政程序法第一百十九條第
二款規定，其信賴不值得保護。況課稅處分本係確認性之行政處分，非形成性之行政
處分，其功能僅確認人民依法本應負擔之稅捐債務，而非因行政處分之作成而創設出
新的不利益負擔，稅捐債務既自始存在，並無所謂「信賴保護」問題。此外，信賴保
護所欲保護之利益，乃係不使人民因為信賴國家行政機關之作為，而受有損害，上訴
人空言信賴保護，卻未具體指明課徵本稅之行政處分，將造成何種權利侵害結果，亦
不足否定原處分合法性之正當依據等語，資為抗辯。
原判決以：六十四年五月三十一日公布施行之「中央政府建設公債發行條例」第六條
規定，財政部鑑於過去發行乙種國庫券時，如在一年中有轉手多次者，依該部（）
台財稅第三八六一九號函釋，係由中央銀行將個別分段持有之資料移送財稅資料處理
中心，憑以計算各人之所得據以課稅之情形，增加稽徵機關執行之困難，亦無法辦理
扣繳。該部為簡化稽徵作業及扣繳手續，遂於六十四年九月一日依上開條例發行甲種
公債第一期債票十六億元時，以六十四年九月四日台財稅第三六四四○號函釋，就中
央政府建設公債甲種債票之利息，改以付息時之債票持有人就全部利息一次扣繳所得
稅，與所得稅法第八十八條、八十九條、第九十二條規定不牴觸，可以採用。另該部
乃於七十五年七月十六日以台財稅第七五四一四一六號函釋，闡明營利事業應按實際
情形列報利息收入，其債券賣出時超過購進價格及利息收入後之餘額為證券交易損益
；並附帶說明個人因未設帳，應一律以兌領之利息併入其綜合所得稅課稅，符合所得
稅法課稅公平之原則。因此，所謂債券「前手息」，乃為區分債券利息兌領人所持有
債券期間申報所得之利息，及非持有（即其前手持有）期間，未申報所得之債券利息
，而予分野界定之名詞。依上開函釋可知，前手息所得者如為營利事業者，應按其持
有債券期間，計算利息所得課徵營利事業所得稅；惟前手息所得者如為個人者，因前
手個人既未設帳又無扣繳憑單歸課資料，其不列入綜合所得稅結算申報，稽徵機關亦
未予核課其綜合所得稅；營利事業如係債券利息兌領人，僅按其持有債券期間，計算
利息所得課徵營利事業所得稅，依前開所得稅法規定，亦僅就申報利息所得範圍內之
扣繳稅額抵繳應納稅款，其未持有債券期間之其餘利息（即前手息），認非屬該營利
事業之利息所得，毋庸申報，不課徵營利事業所得稅，因此而生之前手息扣繳稅款，
自不在扣繳稅額抵繳應納稅款之列。本件上訴人八十三年度營利事業所得稅結算申報
，被上訴人初查依據上訴人簽證會計師出具之簽證申報說明書第九頁及第十頁暨「各
類收益扣繳稅款與申報金額調節表」查得，其中一、五七一、七一一、三二八元係屬
前手利息收入，惟因上開調節表中債券利息收入扣繳憑單給付總額有誤，經被上訴人
查核結果，前手利息收入之扣繳稅款之正確金額應為二三四、三一六、二四五元，乃
將系爭屬前手利息收入之扣繳稅款，否准抵繳上訴人當年度營利事業所得稅之應納稅
額，並以系爭前手利息收入之扣繳稅款為上訴人購進債券之成本，相對調增上訴人本
期出售債券之成本二三四、三一六、二四五元。且依上訴人申報說明書之記載，其營
業收入總額申報三、三三五、三二一、三九○元，債券利息收入九九、一三六、○一
六元，係按債券持有期間，依債券面值及利率計算而得。亦即，債券非持有期間之前
手利息二、三四三、一六二、四四六元，並未併計入營業收入申報課稅，是上訴人稱
前手息已併計所得申報課稅乙節，並非事實。另系爭否准抵減前手息扣繳稅額二三四
、三一六、二四五元，大於申報利息收入九九、一三六、○一六元，當扣繳稅額大於
申報收入時，顯不合理。則上訴人既將公債前手息扣除，未申報為收入，即不得將因
此而生之前手息扣繳稅額抵繳應納稅額，則上訴人將之列入抵繳稅額，於法即有未合
。被上訴人原核定以其中債券前手息扣繳稅額二三四、三一六、二四五元為前手所有
，上訴人購入債券之價款，應按減除前手息扣繳稅額後之餘額給付前手，其按全額給
付，取得該部分扣繳稅款，屬私法上債權債務關係等因，乃將系爭扣繳稅款二三四、
三一六、二四五元轉入為債券成本項下查核，否准其抵減應納稅額，核無不合。另：
(一)財政部六十四年函釋係針對以往中央銀行發行乙種國庫券，在一年中有轉手多次者
，利息收入如採分段課徵所得稅，手續極為繁瑣，為簡化稽徵作業及扣繳手續，乃就
中央政府建設公債甲種債票利息，改以付息時之債票持有人就全部利息一次扣繳所得
稅，以資簡化，洵屬有據。(二)發行債券之付息金融機構應否扣繳所得稅款，應依所得
稅法第八十八條及財政部依該條文規定訂定之各類所得扣繳率標準規定，按「給付總
額」扣取若干百分比之扣繳稅款。又利息所得扣繳稅款之納稅義務人為取得所得者，
所得稅法第八十九條第一項第二款已有明定，系爭前手持有公債期間之利息所得，因
上訴人未列入也無須併入其營利事業所得稅結算申報，又怎會負擔額外稅負？(三)本件
被上訴人核定之法令依據，並無違反租稅法定主義。又前開所得稅法有關扣繳稅額得
否抵繳稅款之規定，適用迄今並未變更，被上訴人亦無對之改變核課方式；惟因營利
事業所得稅之調查核課向採選案及選項查核方式，尤以上訴人之營利事業所得稅結算
申報均採會計師查核簽證申報，被上訴人原無須就各案件逐案逐項查核，或逕採暫按
書面審核核定之方式，致造成上訴人投機、不合法之申報方式。嗣經被上訴人查覺後
，依據稅捐稽徵法第二十一條規定及營利事業所得稅結算申報書面審核案件抽查辦法
之規定，予以抽查核定，自屬於法有據。(四)依所得稅法第八十八條規定，扣繳義務人
於所得給付時辦理扣繳，即所得已確實發生，是本件有關前手利息所得部分，政府並
非坐收無主扣繳稅款，更無重複課稅情形，反因個人買賣債券多為高所得者，上訴人
與前手個人間相互投機規避稅負之安排，造成政府鉅額短收稅款。尤以業者安排於到
期日之次日（兌領日）始買回公債領取利息，核與財政部八十五年台財稅第八五一九
一○六二一號函釋顯有未合。至原核定將前手利息扣繳稅款轉列為上訴人購入債券之
成本，乃係對上訴人有利之處理方式，揆諸上訴人起訴時自行主張：買入時支付前手
之價金係以含前手利息價格全額買入，並未將系爭扣繳稅款自買價中扣除等語，被上
訴人予以轉列為上訴人債券成本，並無不當。(五)上訴人本年度之帳載利息收入，與扣
繳憑單記載之利息所得總額並不相當，上訴人亦未於期末調整並將含前手息之扣繳稅
額二三四、三一六、二四五元併同申報抵繳稅額，已不具誠實申報之要件，參照行政
程序法第一百十九條第二款之規定，其信賴不值得保護。遂認上訴人起訴主張各節均
不可採，被上訴人初查以上訴人原列報尚未抵繳之扣繳稅款中之二三四、三一六、二
四五元係屬前手利息收入之扣繳稅款，而否准抵繳上訴人八十三年度營利事業所得稅
之應納稅額，並相對調增其本期出售債券之成本，揆諸首揭規定，並無違誤。駁回上
訴人之訴，固非無見。
查租稅法所重視者，應為足以表徵納稅能力之經濟事實，而非其外觀之法律行為，故
在解釋適用稅法時，所應根據者為經濟事實，不僅止於形式上之公平，應就實質上經
濟利益之享受者予以課稅，始符實質課稅及公平課稅之原則。系爭債券附條件買回之
交易，上訴人形式上出售債券予客戶，並不考慮該債券之票面利息及市價，僅協議於
一段期間以約定利率（非票面利率）計算之本利和，向客戶買回債券；而「債券實體
」則交由買方特約之金融機構代為保管，由該金融機構出具「債券存摺」辦理交割。
在法律形式上，雖與一般買（賣）斷交易相同，唯一差異在於另有「買回」之約定，
此為兩造所不爭。然就經濟事實而言，判斷系爭債券附條件買回交易為「融資」或「
買賣」行為，應依其交易實質為準，不得拘泥於其書面契約所用之辭句。凡投資債券
之買賣雙方，其與債券本身有關之報酬與風險，諸如債券票面利息之歸屬，利率波動
之風險等，倘未發生由賣方移轉於買方之效果，則不生「買賣」之實質，而係以債券
作為擔保之「融資」行為；即買方融資予賣方，賣方則支付融資利息予買方（中華民
國會計研究發展基金會八十年十月二十九日（八○）基秘字第一四四號函參照）。本
件上訴人從事系爭債券附條件買回交易，其債券之報酬與風險並未移轉於買方，其經
濟事實為「融資」行為。則上訴人所得除按債券票面利率計算持有期間之利息收入外
，如有因融資交易所賺取票面利率與約定利率間之利息差額，即應核實認列利息所得
，予以課稅。被上訴人所舉財政部七十五年七月十六日台財稅第七五四一四一六號函
釋，既謂：「營利事業或個人『買賣』國內發行之公債、公司債及金融債券，買受人
若為營利事業，可由該事業按債券持有期間，依債券之面值及利率計算『利息收入』
，．．．。」係就債券單純買賣而為立論。對於系爭債券附條件買回交易，其具融資
性質者，應無適用之餘地。本件原處分囿於上開函釋，僅就上訴人持有債券期間之利
息收入核定所得，對於上訴人上述實質上之所得未予究明，尚非符合實質課稅原則之
本旨。按「憲法第十九條規定人民有依法律納稅之義務，固係指人民有依據法律所定
之納稅主體、稅目、稅率、納稅方法及納稅期間等項而負納稅義務之意，然課人民以
繳納租稅之法律，於適用時，該法律所定之事項若權利義務相關連者，本於法律適用
之整體性及權利義務之平衡性，當不得任意割裂適用。」業經司法院釋字第三八五號
解釋在案。又「納稅義務人有左列各類所得者，應由扣繳義務人於給付時，依規定之
扣繳率或扣繳辦法，扣取稅款，並依第九十二條規定繳納之︰一、．．．二、機關、
團體、事業或執行業務者所給付之薪資、利息、．．．。」為行為時所得稅法第八十
八條所明定。故利息所得者，應由扣繳義務人於給付時，扣取稅款，並將所扣稅款向
國庫繳納；又依同法第七十一條第一項前段、第九十九條及第一百條之規定，扣繳稅
款於結算申報時當可用以抵繳應納稅額；此為義務與權利相互關連之規定，不容割裂
適用。另財政部六十四年九月四日台財稅第三六四四○號函釋：「主旨：中央政府建
設公債甲種債票之利息，應由付息機構於付息時，按照所得稅法第八十八條、第八十
九條、第九十二條及各類所得扣繳率表等規定，扣繳利息所得稅款，並以付息時債票
持有人為納稅義務人，向稽徵機關填報扣繳憑單，並依同法第九十四條規定，將扣繳
憑單填送納稅義務人。說明：二、本債票無論曾否轉讓，均應由付息機構，以付息時
之持票人為納稅義務人（記名式者為最後記名之人）就全部利息一次扣繳所得稅；並
根據持票人之身分證明，依法填報扣繳憑單。納稅義務人為中華民國居住之個人或營
利事業，應將該項利息所得，依法合併當年度所得申報所得稅。」本件上訴人為系爭
債券付息時之持票人，因上開財政部六十四年九月四日台財稅第三六四四○號函釋，
遭強制課以系爭全部利息扣繳稅款之義務，既依法律之形式；而於結算申報時，被上
訴人竟主張其雖被扣繳系爭稅款但非實際納稅義務人，否准扣繳稅款抵繳應納稅額之
權利，反採經濟之事實。對於同一系爭所得，權利義務相關連之事項，而為不同認定
，並均以不利於上訴人者為其準據，顯然割裂適用法律，揆諸前開司法院第三八五號
解釋及說明，即有可議。再者「涉及租稅事項之法律，其解釋應本於租稅法律主義之
精神，依各該法律之立法目的，衡酌經濟上之意義及實質課稅之公平原則為之。」復
經司法院釋字第四二○號解釋在案。上開解釋固然肯定實質課稅原則在稅法之適用，
但亦闡明在適用上仍應嚴守租稅法律主義。又「納稅義務人應於每年二月二十日起至
三月底止，填具結算申報書，向該管稽徵機關，申報其上一年度內構成綜合所得總額
或營利事業收入總額之項目及數額，以及有關減免、扣除之事實，並應依其全年應納
稅額減除暫繳稅額、尚未抵繳之扣繳稅額及可扣抵稅額，計算其應納之結算稅額，於
申報前自行繳納。但短期票券利息所得之扣繳稅款，不得減除。」為行為時所得稅法
第七十一條第一項所明定（現行法於同條項但書增列：「營利事業獲配股利總額或盈
餘總額所含之可扣抵稅額，不得減除」）。故扣繳之稅款，除所得稅法第七十一條第
一項但書所列舉或法律別有規定者外，可於結算申報時，抵繳應納稅額。是則本於租
稅法律主義之精神，扣繳稅款既為公法上明定納稅義務人之租稅抵稅權，除法律別有
規定外，自不得以實質課稅為由，否准納稅義務人抵繳應納稅額。本件上訴人從事系
爭債券附條件買回之交易，為付息時之債票持有人，依前開財政部六十四年九月四日
台財稅第三六四四○號函謂：「．．．應由付息機構於付息時，按照所得稅法第八十
八條、第八十九條、第九十二條．．．扣繳利息所得稅款，並以付息時債票持有人為
『納稅義務人』」，既已肯認上訴人為所得稅法第八十八條之納稅義務人，即非營利
事業所得稅查核準則第九十條第三款所指「扣繳他人之所得稅款」者。況所得稅法又
無除外規定，自應可用以抵繳應納稅款；乃被上訴人以實質課稅為由，否定上訴人為
實際納稅義務人，進而否准其租稅抵稅權，顯然添加法律所無之限制，違反租稅法律
主義，訴願決定未予糾正，均有可議。原判決未察遞予維持，即有違誤。上訴意旨指
摘原判決違背法令，求為廢棄，為有理由，爰將原判決廢棄，並撤銷訴願決定及原處
分（復查決定），由被上訴人另為適法處分，以期合法。
據上論結，本件上訴為有理由，依行政訴訟法第二百五十六條第一項、第二百五十九
條第一款、第九十八條第三項前段，判決如主文。
中    華    民    國    九十二      年      五        月      八        日
                    最 高 行 政 法 院  第 四 庭
                                審 判 長 法  官      廖  政  雄
                                         法  官      趙  永  康
                                         法  官      林  清  祥
                                         法  官      鍾  耀  光
                                         法  官      姜  仁  脩
右  正  本  證  明  與  原  本  無  異
                                         法院書記官  彭  秀  玲
中    華    民    國    九十二      年      五        月      八        日


司法院資訊處製作；財團法人民間司法改革基金會備份。
